臺灣臺中地方法院民事判決　九十年度訴字第二三八九號
　　原　　　告　 甲○○
　　　　　　　　 丙○○
　　共　　　同
　　訴訟代理人　 洪崇欽　律師
　　被　　　告　 國泰人壽保險股份有限公司
　　法定代理人　 蔡宏圖
　　訴訟代理人　 許天象
　　參　加　人　 丁○○
　　訴訟代理人　 黃清池　律師
右當事人間返還不當得利事件，本院於民國九十三年十月二十日言詞辯論終結，判決
如左：
    主      文
原告之訴及假執行之聲請均駁回。
訴訟費用由原告負擔。
    事實及理由
一、按告知訴訟乃當事人一造於訴訟繫屬中，將其訴訟告知於因自己敗訴而有法律上
    利害關係之第三人，以促其參加訴訟。而所謂有法律上利害之關係之第三人，係
    指本訴訟之裁判效力及於第三人，該第三人私法上之地位，因當事人之一造敗訴
    ，而將致受不利益，或本訴訟裁判之效力雖不及於第三人，而第三人私法上之地
    位因當事人之一造敗訴，於法律上或事實上依該裁判之內容或執行結果，將致受
    不利益者而言。最高法院五十一年台上字第三０三八號判例意旨參酌，查本件參
    加人原為被告之保險業務員，原告主張本件參加人未經原告等同意偽造渠等簽名
    擅與被告簽訂系爭人壽保險契約，嗣以詐術致使原告誤信上開契約為有效，被迫
    交付保險費，而主張上述契約自始不生效力，請求被告返還保險費新台幣（以下
    同）八十七萬八千二百五十八元等情。查原告向被告投保十一件保險契約，其中
    九件為參加人所招攬，被告業自前述保險費中撥付二十餘萬元之佣金予參加訴訟
    人，若原告以受詐術而主張上述契約無效，勢必影響參加人之權益，揆諸前開判
    例意旨，本件參加人即為有法律上利害之關係之第三人，被告聲請告知本件參加
    人，並於訴訟中參加訴訟，為無不合，應予准許，合先敘明。
二、原告主張：原告甲○○、丙○○之子女乙○○、王志勛於民國八十五年間各考取
    彰化縣員林高中及中州科技大學，須至外寄宿於表姑丈即參加人之住所，於其時
    ，參加人任職於被告所屬員林分處，擔任保險業務員之工作。八十七年間，參加
    人為招攬保險契約，為爭取業績，竟連續偽造原告甲○○、丙○○、及其子女王
    詩媚、乙○○及王志勛之簽名擅自與被告分別訂立數個之人壽保險契約，嗣以詐
    術致原告等誤信上開契約為有效而被迫交付保險費共計八十七萬八千二百五十八
    元。八十九年間原告因遲未收到上開保險單及收據，深感疑惑，前向被告所屬員
    林分處詢問，赫然發現參加人不僅偽造原告等之簽名訂立保險契約，更變本加厲
    於八十七年、八十八年連續偽造原告丙○○、乙○○及訴外人王志勛之簽名持向
    被告公司申請理賠金復加以侵占，惟被告所屬員林分處之職員卻拒不提出上開資
    料，而原告迄今未收到繳費之收據，又原告等曾數次以存證信函向被告檢舉參加
    人之違法行為，並請求返還所繳交之保險費，詎被告除解僱參加人外，僅謂保險
    契約當事人既已交付保險費，並申請醫療保險金，自不負退還保費之責任云云，
    而未查明事實之真相，顯已侵害原告等之權益，故依不當得利法律關係提起本訴
    等情。並聲明：(一)被告應給付原告八十七萬八千二百五十八元，及自起訴狀繕本
    送達翌日起至清償日止，按年利率百分之五計算之利息；(二)原告願供擔保，請准
    宣告假執行。
三、被告則以：本件原告若不知上述契約投保情事，其何須繳交保險費？若非同意投
    保而期待收受保險單，其何以「因遲未收到上開保險單及收據，深感疑惑，向被
    告公司員林分處詢問，．．．．」？又原告既以遭偽造簽名主張上述契約自始不
    生效力，則本件兩造何曾約定以原告等之住所為債務之履行地，是原告所述事實
    諸多矛盾，其主張有違經驗法則，不足採信。再者，參加人之妻係原告甲○○之
    表姐，原告之兩名子女因求學之便寄寓於參加人家中，兩家關係密切。原告自應
    證明參加人如何使用詐術致其誤信而繳交保險費，否則空言主張，難以憑信等語
    ，資為抗辯。並聲明：(一)原告之訴駁回；(二)若不利判決，願供擔保免為假執行。
    本件參加人陳稱：原告確有委由參加人投保及申請理賠，原告之主張核與事實不
    符等語。
四、兩造不爭執事項：
（一）原告甲○○、丙○○之子女乙○○、王志勛於八十五年間各考取學校寄宿於表
      姑丈即參加人之住所，當時參加人任職於被告保險業務員。
（二）八十九年間參加訴訟人曾以原告二人及子女乙○○、王志勛名義訂立之人壽保
      險契約。八十七年、八十八年間曾以原告丙○○、子女乙○○、王志勛名義向
      被告申請理賠金。
（三）原告及乙○○、王志勛及王詩媚等人曾對參加人告訴偽造文書等刑事案件，業
      經不起訴處分並駁回再議而確定。嗣渠等提出交付審判，亦經駁回聲請在案。
五、查原告主張參加人於八十七年間偽造原告二人及子女乙○○、王志勛名義訂立人
    壽保險契約。八十七年、八十八年間亦偽造原告丙○○、子女乙○○、王志勛名
    義向被告申請理賠金等情，此為被告及參加人均否認之。經查：
（一）按當事人主張有利於己之事實，就其事實有舉證之責任，民事訴訟法第二百七
      十七條定有明文。查原告主張參加人原為國泰人壽員林分處之保險業務員，於
      八十七年間利用原告之子女寄居其住所之便，取得原告之基本資料後連續偽造
      其等之簽名於要保單向被告簽立保險契約等情，依原告於臺灣彰化地方法院檢
      察署對參加人提起偽造文書等案件中指稱參加人偽造原告等人名義與被告訂立
      九份保險契約（詳參該檢察署九十年度偵字第六七九二號不起訴處分書所載）
      如下：
      (1)八十七年六月十八日以訴外人王志勛為被保險人之要保書保單號碼為000
        000　0000號（下稱第(1)號保單）；
      (2)八十七年八月二十五日以訴外人王詩媚為被保險人之要保書，保單號碼為0
        000000000號（下稱第(2)號保單）；
      (3)八十七年九月二十四日以訴外人乙○○為被保險人之要保書，保單號碼為0
        000000000號（以下稱第(3)號保單）；
      (4)八十七年十二月八日以原告丙○○為被保險人之要保書保單號碼為0000
        000000號（下稱第(4)號保單）；
      (5)八十八年四月十三日以原告丙○○為被保險人之要保書，保單號碼為000
        0000000號（下稱第(5)號保單）；
      (6)八十八年四月十三日以原告丙○○為被保險人之要保書，保單號碼為000
        0000000號（下稱第(6)號保單）；
      (7)八十八年四月十三日以原告甲○○為保險人之要保書，保單號碼為0000
        000000號（下稱第(7)號保單）；
      (8)八十八年四月十三日以原告甲○○為被保險人之要保書，保單號碼為000
        0000000號（下稱第(8)號保單）；
      (9)八十八年六月七日以訴外人乙○○為被保險人之要保書，保單號碼為000
        0000000號（下稱第(9)號保單）。
      復指稱：其後參加人再施用詐術，使原告交付保險費共計八十七萬八千二百五
      十八元後，又在原告未授權下連續偽造原告簽名之理賠申請書向被告申請理賠
      金，其中據以申請理賠之王志勛、乙○○之診斷證明書，亦屬偽造，進而侵吞
      入己，參加人於八十七年十月二日偽造第(1)號保單之理賠申請書，八十八年八
      月十一日偽造第(3)、第(9)號保單之理賠申請書，八十八年八月二十七日偽造第
      (4)號、第(6)號保單之理賠申請書，八十九年三月十七日偽造第(7)號保單之理賠
      申請書，八十九年四月六日偽造第(8)號保單之理賠申請書等情。
（二）原告雖陳稱渠等未同意本件參加人與被告簽訂該九份同意書之投保，或申請理
      賠程序，然查：
　１、原告丙○○於檢察官偵查中陳稱：「我有繳（保險費），全家五人我都有繳，
　　　因為我的孩子向丁○○他們租房子，他是我姐夫，結果丁○○幫我們寫契約，
　　　他是寫好才跟我說，那是在八十七年的時候，我因為是自己人不好推，他後來
　　　拿單向我請款，我原先不知他在招保險，有一天他向我說保險很好，我因孩子
　　　住那邊不好意思，他向我收五人份保險，每二個月收一次，我共繳了二年，有
　　　些契約是每年收一次，他未給我收據，繳到今年（九十年）發現保險資金流向
　　　有問題才查出，是新光有理賠被他領走才知道。」等語（參臺灣彰化地方法院
　　　檢察署九十年度他字第九九九號偵查卷第二九頁正、反面）；另經檢察官訊問
　　　其投保後是否按期繳保險費？答稱：「有的，都按期，連小孩子保險也都按期
　　　，並未欠錢過。只有一次用我父親王電火之支票繳過錢。我們是年繳，時間不
　　　同，我都拿現金給他，一年要繳四十幾萬元。我們二人一個月收入十萬多元，
　　　保險是被告一再附加上去，一開始是我兒子一年保險費八萬多元，後來他一直
　　　附加，再用我女兒的，共六萬八千多元，後也一再附加，後來變成我保險也一
      直附加，因我都拿現金給他，我兒子又住他那裡，他保險我也沒推辭，以致每
      年保險繳四十多萬元，而這些保單我們從來沒看過，我都沒保險單，都在他那
      裡。我們從來沒寫保單，也沒有將印章放在他那裡，當初因大家是親戚，所以
      才沒有很計較。」等語（參臺灣彰化地方法院檢察署九十年度偵字第六七九二
      號偵查卷一第九二頁反面、第九三頁正面）；又於檢察官訊問其陸續多張保單
      ，妳都基於同一理由投保嗎？答稱：「有人跟我說這也是一種儲蓄，所以我才
      沒有去提防他。」等語（參臺灣彰化地方法院檢察署九十年度偵字第六七九二
      號偵查卷一第一九七頁正面）。核與證人王寶珠於偵查中證稱：伊有看過丙○○拿過二次錢給參加人，伊問她為何交錢給參加人，她說是保費，是交一疊錢
      ，伊說為何不用匯的，她說直接拿錢給參加人省得再去寄等語。證人潘榮昌證
      稱：在八十九年間伊有看到丙○○將現金交給參加人，是事後伊問她為何交錢
      給參加人，她說是繳保險費等語（參臺灣彰化地方法院檢察署九十年度偵字第
      六　七九二號偵查卷一第九十三頁反面）之情節相符，證人潘榮昌亦曾於本院
      九十年十一月七日言詞辯論期日到庭證稱「一、二年前我曾看見丁○○向原告
      丙○○收保費」等語明確在卷，並有被告所提出之保費繳納明細表在卷可按（
      附於臺灣彰化地方法院檢察署九十年度偵字第六七九二號偵查卷一第三百頁）
      ，足徵原告丙○○有按期繳交上開國泰人壽九份保單之保險費屬實。是其繳納
      保費之原因，不論是其所述因參加人是其親戚而不好推，或沒有計較等原因，
      均可認定原告丙○○確已授權參加人投保該九份要保契約甚明。
　２、原告丙○○、甲○○二人於偵查中於檢察官提示卷附國泰人壽申請理賠診斷書
　　　時均稱：「我們的診斷書是真的，至於子女部分我們不知道。」；原告甲○○
　　　並稱：「是，為住院申請，申請下來交丁○○，他說要申請醫療補助。」，而
　　　原告丙○○亦稱：「是丁○○申請，也是要醫療補助。」；檢察官另訊問：參
　　　加訴訟人申請補助的錢交你多少錢？原告甲○○答稱：「忘了，要看簿子，他
      侵占部分是二萬八千五百元，另交給我是七千元、一萬六千八百元、二萬一千
      元、二萬五千二百元等四筆錢。」；原告丙○○答稱：「是我當時受傷，丁○○有告訴我，我同意他去申請的。二萬元部分是被他侵占，另一萬四千八百四
      十五元、三萬元、一萬元、一萬元四筆錢他有交給我。」；檢察官再問：是否
      同意參加人幫你們申請理賠？原告甲○○答稱：「同意。」；原告丙○○答稱
      ：「他有來問我，我有說好。」（參臺灣彰化地方法院檢察署九十年度偵字第
      六七九二號偵查卷一第九十頁反面、第九十一頁正面）。又其中第六、七號保
      單之全部理賠金及第四號保單之大部分理賠金，均直接分別匯入原告甲○○及
      丙○○之帳戶內，此有被告提供之醫療保險金給付明細附卷可稽（附於臺灣彰
      化地方法院檢察署九十年度偵字第六七九二號偵查卷一第五十五頁），可證本
      件若非原告同意投保在前，豈有同意申請理賠並領取理賠金於後之理？故原告
      丙○○、甲○○確有委由參加人投保及申請理賠之事實，應堪認定。
  ３、本件原告及訴外人王志勛、乙○○、王詩媚曾向臺灣彰化地方法院檢察署對本
      件參加人提起偽造文書等案件，經該檢察署以九十年度偵字第六七九二號為不
      起訴處分，嗣經原告提起再議，復經臺灣高等法院臺中分院檢察署以九十三年
      度上聲議字第六六四號處分書駁回確定在案。而原告及訴外人王志勛、乙○○
      、王詩媚又曾向臺灣彰化地方法院聲請交付審判，該法院以九十三年度聲判字
      第一四號裁定聲請駁回在案，有該不起訴處分書、再議處分書及刑事裁定書各
      一份在卷可資佐參。
  ４、綜上，原告主張渠等未授權參加人與被告簽訂該九份同意書之投保，或申請理
      賠程序云云，並不可採。
六、綜前所述，原告丙○○確曾授權參加人投保該九份要保契約及申請理賠之情，原
    告與被告間即存有保險契約之法律關係，被告受領系爭保險費非無法律上之原因
    ，當無返還保險費之義務。從而，原告主張依不當得利之法律關係，請求被告返
    還如聲明所示之金額，即屬無據，應予駁回。原告之訴既經駁回，其假執行之聲
    請亦失所附麗，應併予駁回。
七、本件事證已臻明確，兩造其餘主張、陳述或舉證，核與本件判決結果不生影響，
    爰不一一贅述，附此說明。
八、據上論結，本件原告之訴為無理由，依民事訴訟法第七十八條、第八十五條第一
    項前段，判決如主文。
中　　　華　　　民　　　國　　九十三　　年　　　十一　　月　　　十二　　日
                                臺灣臺中地方法院民事第三庭
~B法　　　官　張國華
右為正本係照原本作成
如對本判決上訴，須於判決送達後廿日內向本院提出上訴狀
中　　　華　　　民　　　國　　九十三　　年　　　十一　　月　　　十五　　日
~B法院書記官
